【裁判字號】    90,易,1320
【裁判日期】    920910
【裁判案由】    詐欺等
【裁判全文】
臺灣彰化地方法院刑事判決                          九十年度易字第一三二號
    公  訴  人  臺灣彰化地方法院檢察署檢察官
    被      告  壬  ○
右列被告因詐欺等案件，經檢察官提起公訴（八十九年度偵字第七八三五號），本院
判決如左：
    主  文
壬○共同行使從事業務之人，明知為不實之事項，而登載於其業務上作成之文書，足
以生損害於他人，處有期徒刑肆月，如易科罰金，以參佰元折算壹日。
被訴詐欺取財部分無罪。
    事  實
一、壬○與己○○、庚○○（張、郭二人現依法通緝中，俟到案後另行審結）及壬○
    之男友、自稱「林耀泗或林武彬」之真實年籍不詳成年男子，於民國八十六年六
    月間共同籌組青龍旗建設有限公司（下稱青龍旗建設公司）及青龍旗營造有限公
    司（下稱青龍旗營造公司），由己○○與庚○○先後擔任青龍旗建設公司之董事
    兼負責人，壬○為主要股東並擔任總經理兼負責會計，自稱「林耀泗或林武彬」
    之真實年籍不詳成年男子則任公司總裁並負責工程發包、營建等事宜；緣青龍旗
    建設公司所推出之「東石臥龍居」建築個案，係以興建完成後，再行銷售之方式
    為之，其四人為求籌措資金運用，乃自八十七年元月十一日至九月間止，由己○○、庚○○、自稱「林耀泗或林武彬」之人，先後向子○○、癸○○、辛○○、
    丙○○、甲○○、戊○○、丁○○、乙○○等人邀約投資加入股東或暗股，其中
    子○○、乙○○以加入為公司股東之方式，先後投資新臺幣（下同）二百五十萬
    元、三百五十萬元，其餘辛○○、癸○○、丙○○、甲○○、戊○○、丁○○等
    六人以暗股之方式，而先後投資五百五十萬元、一百十萬元、一百十萬元、一百
    十萬元、五十五萬元、五十五萬元。其後因「東石臥龍居」建築個案幾近完工之
    二十四戶均未能順利銷售，己○○、庚○○與壬○三人為求將上開「東石臥龍居
    」建築個案之土地及其上建物向私人貸款運用，乃共同基於行使業務上登載不實
    事項於文書之犯意聯絡，先於八十八年十一月六日召開青龍旗建設公司股東會議
    ，明知股東乙○○、子○○二人均未出席該次股東會議，並無於股東會議中同意
    決議案之可能，竟仍由己○○先後以描繪之方式，於出席欄偽造「乙○○」、「
    子○○」之簽名，並利用該二人所有之印章均放置在公司、由壬○保管之便，由
    壬○將所保管之乙○○、子○○二人之印章取出交予己○○，再由己○○盜用乙○○及子○○之印章而蓋用印文於偽造之簽名下方，且將「東石臥龍居貸款乙案
    為公司週轉金、全體一致通過」之不實事項，登載於其業務上所應製作之股東會
    議記錄決案欄內，並進而將上開業務上登載不實事項之文書，送至會計師處，以
    上開土地建物設定抵押權方式，向訴外人葉慶堂借貸得款四千三百萬元，足以生
    損害於乙○○及子○○。嗣經投資股東調取前開「東石臥龍居」建設個案之土地
    及建物謄本後，始循線查悉上情。
二、案經被害人乙○○、子○○訴請臺灣彰化地方法院檢察署檢察官偵查起訴。
    理  由
壹：有罪部分
一、訊據被告壬○供承其為青龍旗建設公司及青龍旗營造公司之股東，並擔任總經理
    兼辦會計事務，本件八十八年十一月六日股東會議記錄關於「乙○○」及「子○○」之簽名，係由己○○以描繪字跡之方式為之，另係伊將乙○○、子○○二人
    放置於公司、由伊保管之印章二枚取出交予己○○，再由己○○使用乙○○及子
    ○○之印章而分別蓋用印文於描繪之簽名下方，己○○描繪「乙○○」及「子○○」之簽名及蓋用印章時，伊均在場，伊有參加八十八年十一月六日股東會議，
    知悉乙○○及子○○並未出席，其後已將該會議記錄送至會計師處等情，雖否認
    右揭犯行，辯稱：因當時青龍旗建設公司很欠錢，又很急，而乙○○及子○○曾
    於八十七年十二月十五日出具「協議委託書」，所以己○○認為可以代乙○○、
    子○○二人於會議記錄為簽名及用印云云。惟查：（一）右揭事實，業據被告壬○供承其為青龍旗建設公司及青龍旗營造公司之股東，並擔任總經理兼辦會計事
    務，本件八十八年十一月六日股東會議記錄關於「乙○○」及「子○○」之簽名
    ，係由己○○以描繪字跡之方式為之，而該乙○○、子○○二人放置於公司、由
    伊保管之印章二枚，係伊取出交予己○○，再由己○○使用乙○○及子○○之印
    章而分別蓋用印文於描繪之簽名下方，己○○描繪「乙○○」及「子○○」之簽
    名及蓋用印章時，伊均在場，伊有參加八十八年十一月六日股東會議，知悉乙○○及子○○並未出席，其後已將該會議記錄送至會計師處等情，核與告訴人乙○○及子○○證稱上開「乙○○」、「子○○」之簽名及用印，均非其所親簽及蓋
    用，亦均未授權簽名或用印等情相符，並有其上偽造「乙○○」、「子○○」簽
    名二枚，及盜用乙○○及子○○印章而蓋用印文二枚之八十八年十一月六日股東
    會議記錄一件附卷可資佐證。（二）被告壬○雖辯稱因當時青龍旗建設公司很欠
    錢，又很急，而乙○○及子○○曾於八十七年十二月十五日出具「協議委託書」
    ，所以己○○認為可以代乙○○、子○○二人於會議記錄為簽名及用印云云。然
    查告訴人乙○○及子○○二人於八十七年十二月十五日出具「協議委託書」，其
    內容係乙○○、子○○、己○○、庚○○及壬○等五位股東聯名將青龍旗建設公
    司、青龍旗營造公司委託上開自稱「林武彬」之人全權處理「東石臥龍居新建工
    程」、「辦理貸款」、「辦理分戶貸款」、「銷售房屋」、「外投資資金處理」
    及「薪資、交際金」等事項，並非乙○○及子○○二人授權己○○、庚○○及壬○等人處理上開事務，遑論上開「協議委託書」之授權範圍亦未包括代為於會議
    記錄簽名及蓋用印文，是被告壬○前開所辯，核屬飾卸諉責之詞，殊無足取。綜
    上所述，本件事證明確，被告壬○右揭犯行，洵堪認定，應予依法論科。
二、核被告壬○所為，係犯刑法第二百十七條第一項之偽造署押罪、同條第二項之盜
    用印章罪及同法第二百十六條、第二百十五條之行使業務上登載不實事項於文書
    罪。被告壬○右揭業務上登載不實事項於文書犯行之前階行為，復為其後行使之
    後階行為吸收，不另論罪。公訴人雖僅就被告壬○先後偽造署押、盜用印章行為
    提起公訴，未論及被告壬○前揭業務登載不實事項於文書並進而行使之犯行，然
    檢察官就犯罪事實一部起訴者，其效力及於全部，本件上開業務登載不實事項於
    文書並進而行使之犯行與公訴人起訴書所載偽造署押、盜用印章部分之犯罪事實
    具有牽連犯之裁判上一罪關係，應為起訴效力所及，本院自應併予審究。被告壬○就右揭犯行，與己○○、庚○○有犯意之聯絡及行為之分擔，為共同正犯。被
    告壬○右揭各二次偽造署押、盜用印章行為，各自時間緊接，手法相似，顯係基
    於概括之犯意反覆為之，應依連續犯之規定，分別論以一罪。被告右揭連續偽造
    署押、連續盜用印章犯行，與行使業務登載不實事項於文書犯行，有方法結果之
    牽連犯關係，應從較重之行使業務登載不實事項於文書犯行處斷。爰審酌被告壬○犯罪之動機、品行、素行、目的、手段、所得利益、所生危害暨其犯罪後之態
    度等一切情狀，量處如主文所示之刑，並諭知易科罰金之折算標準，以示懲儆。
    又被告壬○行為後，刑法第四十一條關於易科罰金之規定業於九十年一月十日修
    正公布，並自同年月十二日生效，惟修正前後之規定，對於被告壬○得否易科罰
    金不生影響，尚無比較新舊法之實益，仍應依刑法第二條第一項前段之從新原則
    ，適用修正後之刑法第四十一條第一項前段，附此敘明。
貳：無罪部分
一、公訴意旨略以：被告壬○與己○○、庚○○及與不詳年籍之「林耀泗」，於八十
    六年六月間成立青龍旗建設公司，庚○○與己○○先後任該公司之董事兼負責人
    ，壬○為股東並負責財務，林耀泗則任公司總裁並負責工程發包、營建等事宜，
    明知於八十六年底青龍旗公司經營陷於困難、財務狀況不佳，且該公司推出之「
    東石臥龍居」建設案，因係以成屋銷售之方式，急需大量資金周轉使用，竟基於
    共同意圖為自己不法所有之概括犯意，自八十七年元月十一日至九月間止，先後
    向子○○、癸○○、辛○○、丙○○、甲○○、戊○○、丁○○、乙○○等人佯
    稱青龍旗建設公司財務狀況良好，「東石臥龍居」於八十七年底即可完工，且投
    資案三至六月即可回收云云，子○○等八人不疑有他，其中子○○、乙○○以加
    入為公司股東之方式，先後投資二百五十萬元、三百五十萬元，其餘辛○○、癸○○、丙○○、甲○○、戊○○、丁○○等六人以暗股之方式，而先後投資五百
    五十萬元、一百十萬元、一百十萬元、一百十萬元、五十五萬元、五十五萬元，
    嗣後因青龍旗公司之「東石臥龍居」建設案並未如期完工，且於八十九年六月二
    十四日庚○○、壬○等二人與乙○○等人召開協調會，雙方同意青龍旗公司須於
    同年七月十五日前，以嘉義東石案之基地及建物為抵押，向銀行貸款七千二百萬
    元；惟延至前開期限後，仍未辦妥貸款程序，經調取前開東石臥龍居建設案之土
    地及建物謄本後，始察覺上開土地及建物早於八十八年十一月間已設定抵押權予
    葉慶堂，迨至八十九年十一月九日向經濟部申請登記解散青龍旗公司，使子○○
    等八人分別受有上開金額之損害，因認被告壬○涉有刑法三百三十九條第一項之
    詐欺取財罪嫌云云。
二、按犯罪事實應依證據認定之，無證據不得推定其犯罪事實，刑事訴訟法第一百五
    十四條定有明文。而刑事訴訟法上所謂認定犯罪事實之證據，係指足以認定被告
    確有犯罪行為之積極證據而言，該項證據自須適合於被告犯罪事實之認定，始得
    採為斷罪資料，另告訴人之告訴，係以使被告受刑事訴追為目的，是其陳述是否
    與事實相符，仍應調查其他證據以資審認，最高法院二十九年上字第三一０五號
    、五十二年臺上字第一三００號分別著有判例可循。又認定犯罪事實所憑之證據
    ，無論係直接證據或間接證據，其為訴訟上之證明，須於通常一般之人均不致有
    所懷疑，而得確信其為真實之程度者，始得據為有罪之認定，倘其證明尚未達到
    此一程度，而有合理之懷疑存在，復無其他調查途徑可尋，法院即應為無罪之判
    決，亦有最高法院七十六年台上字第四九八六號判例足資參照。
三、公訴人認被告壬○涉有右揭犯行，無非係以告訴人乙○○等八人之指訴及其等提
    出之投資合約書、地籍圖謄本、東石臥龍居基地配置圖、平面圖等件為其主要論
    據。訊據被告壬○堅決否認有何詐欺取財犯行，辯稱：本件乙○○等八人均非伊
    所邀集入股，至於己○○、庚○○向告訴人承諾之事，伊並不知情，且伊個人亦
    虧損約三千萬元，本件並無詐欺犯意，純係民事糾葛等語。經查：（一）本件卷
    附之投資合約書、地籍圖謄本、東石臥龍居基地配置圖、平面圖等件，僅足證明
    告訴人乙○○等八人確有以加入股東或暗股之方式，分別投資青龍旗建設公司之
    事實，惟尚無從依上開文件資料認定被告壬○有何詐欺取財之犯罪行為，核先敘
    明。（二）次查本件青龍旗建設公司所推出之「東石臥龍居」建築個案，係以成
    屋銷售即興建完成後，再行銷售之方式為之，且其後亦確實完工約百分之九十七
    ，並已取得使用執照及辦理保存登記，此有財團法人省屬行庫中小企業聯合輔導
    基金函及所附「中小企業一般性融資輔導計畫診斷報告書」各一份附卷可據。又
    上開「東石臥龍居」建築個案共計二十四戶，依其「甲類大坪屋」之地坪五十八
    點二三坪、建坪共一百零九點六三坪（原定售價約九百四十萬元），「乙類小坪
    屋」之地坪三十七點四三坪、建坪共七十一點二三坪（原定售價約五百八十萬元
    ）以觀，則平均每戶土地及建物之興建成本約略估算至少亦須三百萬元至四百萬
    元，總成本合計即須七千二百萬元至九千六百萬元（若依被告壬○提出之青龍旗
    東石臥龍居支出表總計支出九千零七十八萬一千四百八十九元）。基此，倘被告
    壬○有意詐取告訴人乙○○等八人投資之款項合計一千五百九十萬元，衡情自可
    於取得其等之投資金額後，逕與同謀者朋分，何須繼續投入遠高於告訴人乙○○
    等八人合計投資款項數倍之大量資金購料僱工將「東石臥龍居」建築個案興建完
    成？足見被告壬○當時應確係將告訴人乙○○等八人投資之款項，充為興建「東
    石臥龍居」建築個案所需之部分資金，而視告訴人乙○○等八人為投資興建之股
    東無訛，尚難僅因事後「東石臥龍居」建築個案無法順利銷售致生虧損，即遽行
    依告訴人乙○○等八人之指訴推認被告壬○於其等投資之前即係有意詐騙，其理
    甚明。（三）又查本件「東石臥龍居」建築個案二十四戶，設定抵押權予葉慶堂
    所借貸之款項，其中葉慶堂直接代償土地銀行嘉義分行之貸款二千零五十二萬七
    千一百十元，另代償二胎貸款一千五百五十六萬八千七百五十元，其餘款項則以
    現金三筆（一百五十萬五千一百四十元、五百三十七萬五千元、二萬四千元）合
    計六百九十萬四千一百四十元交予被告壬○及庚○○收受，而依上開興建「東石
    臥龍居」建築個案二十四戶成屋所須支出之成本至少須七千二百萬元，則被告壬○辯稱上開所餘現金六百九十萬四千一百四十元均已用於支付償還「東石臥龍居
    」建築個案所積欠之債務，雖未能提出相關細目以實其說，然衡諸上情，核亦難
    認無據；另「東石臥龍居」建築個案二十四戶，其後於八十九年九月十七日由庚○○代表青龍旗建設公司出售予皇逸建設開發股份有限公司（代表人葉慶堂），
    其買賣價金部分約定除由皇逸建設開發股份有限公司承受原設定之抵押權外，另
    支付價金七百萬元，此有八十九年九月十七日不動產買賣契約書一份附卷可憑，
    惟上開買賣契約既係由庚○○代表處理，自無從遽認上開七百萬元價金係由被告
    壬○收取運用，是本件亦同難僅憑上開「東石臥龍居」建築個案之貸款或出售過
    程，遽對被告壬○以詐欺取財之罪名相繩。
四、綜上所述，公訴人所提出之證據，實難證明被告壬○已有其起訴書所載之詐欺取
    財犯行，此外，復查無其他積極證據足認被告壬○確有公訴人所指之此部分犯行
    ，就該起訴書所載關於詐欺取財之犯罪事實容有合理之懷疑存在，基於「罪疑唯
    輕」之刑事法原則，應認不能證明其就此部分有何犯罪，揆諸首揭法條及判例意
    旨，自應就此部分為諭知無罪之判決。
參：被告己○○、庚○○二人現依法通緝中，俟到案後另行審結，附此敘明。
據上論斷，應依刑事訴訟法第二百九十九條第一項前段、第三百零一條第一項，刑法
第二條第一項前段、第二十八條、第二百十六條、第二百十五條、第二百十七條、第
五十五條、第四十一條第一項前段，罰金罰鍰提高標準條例第一條前段、第二條，判
決如主文。
本案經檢察官簡志祥到庭執行職務。
中      華      民      國    九十二    年     九      月      十       日
                                  臺灣彰化地方法院刑事第三庭
                                      法      官  李  進  清
右正本證明與原本無異。
如不服本判決，應於判決送達後十日內向本院提出上訴狀( 須附繕本 )。
告訴人或被害人對於判決如有不服具備理由請求檢察官上訴者，其上訴期間之計算係
以檢察官收受判決正本之日期為準。
                                      法院書記官  張  木  松
中      華      民      國    九十二    年     九      月      十 五    日
刑法第二百十六條
行使第二百十條至第二百十五條之文書者，依偽造、變造文書或登載不實事項或使登
載不實事項之規定處斷。
刑法第二百十五條
從事業務之人，明知為不實之事項，而登載於其業務上作成之文書，足以生損害於公
眾或他人者，處三年以下有期徒刑、拘役或五百元以下罰金。
刑法第二百十七條
偽造印章、印文或署押，足以生損害於公眾或他人者，處三年以下有期徒刑。
盜用印章、印文或署押，足以生損害於公眾或他人者，亦同。


司法院資訊處製作；財團法人民間司法改革基金會備份。
